【裁判字號】    89,台上,2311
【裁判日期】    891013
【裁判案由】    給付買賣價金
【裁判全文】
最高法院民事判決                              八十九年度台上字第二三一一號
    上  訴  人  戊○○
    訴訟代理人  陳建勳律師
    被 上訴 人  丁○○
    訴訟代理人  黃丁風律師
    被 上訴 人  甲○○
                丙○○
                乙○○
右當事人間請求給付買賣價金事件，上訴人對於中華民國八十九年四月十一日台灣高
等法院第二審更審判決（八十七年度重上更(一)字第七七號），提起上訴，本院判決如
左：
    主  文
原判決關於駁回上訴人其餘上訴及命上訴人給付被上訴人丁○○新台幣二百六十七萬
三千九百五十九元本息，暨各該訴訟費用部分廢棄，發回台灣高等法院。
    理  由
本件上訴人起訴主張：被上訴人丁○○、乙○○及丙○○、甲○○分別向地主周郁成
及伊訂購坐落基隆市○○區○○段暖暖小段二六六至二七一等地號土地上之「錢龍福
邸」大廈Ａ棟三樓、六樓及七樓房屋及其基地應有部分（下稱系爭房地）各乙戶。丁
○○之房屋總價為新台幣（下同）二百六十四萬元，土地總價三百六十九萬元，僅繳
交二百五十一萬元，尚有四百零九萬元未付；乙○○之房屋總價二百六十七萬二千元
，土地總價四百萬八千元，伊已將房地過戶與乙○○，但乙○○尚有尾款十萬元未付
；丙○○、甲○○之房屋總價二百九十四萬四千元，土地總價四百四十一萬六千元，
僅付二百八十八萬元，餘款四百四十八萬元未付。關於土地價款部分，地主指定被上
訴人應向伊支付，現房屋已完工，伊擬過戶與被上訴人，屢向被上訴人催討餘款，均
不置理等情。本於買賣關係及民法第二百六十九條第一項規定，求為命被上訴人丁○
○、乙○○、及丙○○、甲○○依序給付四百零九萬元、十萬元、四百四十八萬元，
及各加付自起訴狀繕本送達翌日起至清償日止按每日千分之一計算滯納金之判決。
被上訴人則以：上訴人於法定空地上設置汽車昇降機、防空避難室劃設停車位出售，
另「受水池與污水池平行蓋於筏式基礎上」、「前庭花園蓋於騎樓上」，業經基隆市
政府以係屬「違章建築」分別拆除，或遭受自來水公司為停水之處分，買賣標的物顯
有重大之瑕疵。又上訴人於丁○○及甲○○、丙○○所訂購之房屋，各設定六百萬元
之抵押權，使彼等之權利有受損害之虞，再系爭房屋經鑑定後，其價值每戶分別減少
一百十三萬一千零九元、一百十九萬二千五百零六元、一百七十七萬五千四百九十九
元不等，伊自得以之為拒絕給付尾款或減少價金，並得為同時履行之抗辯等語。資為
抗辯。被上訴人甲○○、丙○○、乙○○並於第一審，及丁○○於原審反訴主張：上
訴人未依債之本旨給付，甲○○、丙○○依民法第三百五十九條規定解除契約，乙○
○依同法第三百六十條規定請求債務不履行之損害賠償等語。求為命上訴人給付乙○
○一百五十四萬三千二百元，給付丙○○、甲○○一百十四萬元，給付丁○○二百七
十九萬六千一百四十九元，及均加計法定遲延利息之判決。
原審就第一審所為上訴人敗訴之判決，將其中關於命上訴人給付被上訴人乙○○超過
一百零三萬一千零九元本息部分予以廢棄，駁回被上訴人乙○○該部分之反訴，其餘
部分予以維持，駁回上訴人該部分之上訴；並命上訴人給付被上訴人丁○○二百六十
七萬三千九百五十九元本息，駁回被上訴人丁○○其餘之反訴，無非以：按提起反訴
，非經他造同意，不得為之。但「他造於提起反訴無異議，而為本案之言詞辯論者」
，不在此限，民事訴訟法第四百四十六條第二項準用同法第二百五十五條第二項定有
明文。本件被上訴人丁○○於原審提起反訴，上訴人無異議，而為本案之言詞辯論者
，視為同意被上訴人丁○○提起反訴，合先明。次查，上訴人主張：被上訴人向地
主周郁成及伊訂購系爭房地各一戶，分別尚有尾款四百零九萬元、十萬元、四百四十
八萬元未付等情，業據提出土地、房屋預定買賣契約、收款明細表等為證，被上訴人
亦均不爭執，堪信為真實。再查，關於本買賣之房屋將受水池與污水池平行蓋於筏式
基礎上，因違章遭自來水公司停水之事實，上訴人不爭執，惟此項瑕疵上訴人業已改
善，目前已正常供水，被上訴人並不否認，應認此瑕疵業已補正。另被上訴人辯稱：
上訴人原係錢龍建設有限公司（下稱錢龍公司）經理，系爭建物銷售案，原本即由其
負責，伊當時即係向上訴人洽購。伊向該公司購買時，系爭建物尚未建造，兩造買賣
之依據，即係廣告圖，伊依廣告所載內容，概知將來房屋完成之品質，惟原契約已被
收回，上訴人拒不將原約提出供核對；上訴人重大違約，契約成立時明知未向建管單
位申請，竟於銷售海報刊登建物面積含車位之文字及圖案載明車位與建材設備，另於
房屋買賣契約書亦載明停車場相關設備，詎上訴人竟於法定空地上設置汽車昇降機，
防空避難室劃設停車位出售，前庭花園蓋於騎樓上，買賣標的物顯有重大之瑕疵等語
。經查，被上訴人所提出之廣告圖係錢龍公司當初訂約時所刊登，廣告圖上標示有停
車場、前庭花園，為兩造所不爭執，而上訴人原為錢龍公司業務部經理，被上訴人所
繳交之買賣價金，係交由上訴人簽收，亦據被上訴人丙○○提出名片、收據為證，且
上訴人復自承受讓錢龍公司興建系爭建物，顯見上訴人係概括承受錢龍公司對被上訴
人之房屋買賣契約關係。再依兩造間所訂立之房屋預定買賣契約書其所附附件(三)載明
：「停車場：1.地下室停車場採遙控式門，安全美觀」；附件(五)一樓空地及屋頂使用
權同意書上載明：「一樓空地庭園除公共設施外同意給一樓住戶管理使用」，及被上
訴人乙○○之買賣契約書附有地下一層平面圖等，核與廣告圖之內容大致吻合，顯見
廣告圖為兩造買賣契約內容之一部分，且汽車停車場及前庭花園均包含在兩造買賣房
屋之範圍，要無疑義。上訴人否認該部分之設施非屬買賣契約之標的，且與伊無涉，
不足採信。又查，停車場之汽車昇降機及前庭花園設置於騎樓上，係屬違建物，業據
基隆市政府工務局派員拆除，有該局公函在卷可按，且經證人即承辦人員詹政市陳述
甚詳，並經第一審至現場勘驗屬實，有勘驗筆錄及現場照片可證，前委請華邦不動產
鑑定顧問有限公司（下稱華邦公司）鑑定結果，亦認定本案有關停車位、汽車昇降機
及前庭花園均依契約履行設置，但地下層停車位與汽車昇降機係違反法令設置，前庭
花園部分有佔用騎樓地之情形，有鑑定報告書可稽。被上訴人抗辯，系爭房屋有上述
之瑕疵，足堪採信。上訴人謂，僅屬違反建築行政管理之問題，尚非瑕疵云云，委不
足採。系爭建物因上開瑕疵，扣除「停車位」、「前庭花園」而減損之價值，暨「主
建物」失去「停車位」、「前庭花園」後，所剩「陽春公寓」之價值相衡量，經中華
徵信所企業股份有限公司（下稱中華徵信公司）鑑定結果，被上訴人丁○○、乙○○
、及丙○○、甲○○所購系爭建物分別減少一百十三萬一千零九元、一百十九萬二千
五百零六元、一百七十七萬五千四百九十九元之價值，有該公司鑑定報告書附卷可稽
。雖被上訴人委託國聯不動產鑑定股份有限公司（下稱國聯公司）鑑定結果，認系爭
建物減少一百五十四萬三千二百元之價值；而更審前委託華邦公司鑑定結果，則認本
件依買賣契約書上，停車位價格並無單獨提列，係併於主建物及公共設施之買賣價格
內分別以被上訴人買受之建物原買賣價格計算地下室停車位價格，並扣減違章、違法
使用停車位及設備價格，被上訴人丁○○減損三十萬六千八百九十八元，乙○○減損
三十一萬三千二百六十一元，丙○○、甲○○減損三十六萬七千三百三十五元，關於
前庭花園佔用騎樓地違章設置之瑕疵部分，則認定每戶均有二十萬五百七十一元之價
差損失，亦有鑑定報告書在卷可稽。然查，國聯公司之鑑定報告書未考慮被上訴人所
購系爭建物樓層不同，單價亦有差異，而華邦公司之鑑定報告書僅就系爭建物扣除「
停車位」、「前庭花園」而減損之價值鑑定，而未就「主建物」失去「停車位」、「
前庭花園」後，所剩「陽春公寓」之價值相衡量，且中華徵信公司之鑑定報告係回溯
八十一年間之價值，依當地十七個工地以市場比較法來評估，亦據證人江婷結證屬實
。爰審酌上情，認應以中華徵信公司之鑑定結果較為可採。被上訴人丁○○、甲○○
、丙○○復辯稱：上訴人於彼等所訂購之房屋，各設定六百萬元之抵押權，使彼等之
權利有受損害之虞等語。經查，上訴人於八十八年七月八日在被上訴人丁○○、甲○
○、丙○○等所訂購之房屋，各設定六百萬元之抵押權，業據被上訴人丁○○、甲○
○、丙○○提出建物登記謄本為證，復為上訴人所不爭執，依約被上訴人丁○○、甲
○○、丙○○應給付之價金分別為二百六十四萬元、二百九十四萬四千元，前該抵押
權之債權均超過被上訴人丁○○、甲○○、丙○○給付之價金，且上訴人對前述之瑕
疵，仍執詞係依契約為給付，則被上訴人丁○○、甲○○、丙○○等如依約給付價金
，其權利將受損害，被上訴人丁○○、甲○○、丙○○此部分之主張，自堪採信。上
訴人所稱：該抵押權之負擔，非於履行期屆至時，確定的不能除去等語，自不足採。
本件建物係預售屋，上訴人於廣告圖中表明前庭花園、停車場等，以招徠被上訴人訂
購房屋，被上訴人對於系爭建物之訂購，唯依據廣告圖之設計賣點為據，無法於訂約
之初即知悉瑕疵之存在，於大樓完成後，前庭花園、停車場等均有缺失，並遭基隆市
政府拆除，顯與被上訴人訂屋之初之本意相反，且各該瑕疵至今猶未補正。按行使權
利，履行義務，應依誠實及信用方法，民法第一百四十八條第二項定有明文，上訴人
對前述瑕疵仍未補正，抵押權尚未塗銷，於契約所定給付未完成前，即請求被上訴人
給付尾款及滯納金，顯已違反誠實信用原則，而為無理由。復按買賣因物有瑕疵而出
賣人應負擔保之責者，買受人得解除契約，又按契約解除時，當事人雙方回復原狀之
義務，民法第三百五十九條前段、第二百五十九條定有明文。系爭房地於推出工地之
初，被上訴人僅得依廣告圖所載之內容，概知將來房屋完成之品質，而廣告圖應為契
約之內容，已詳如前述，上訴人自當依廣告圖所保證之品質給付被上訴人，況住屋之
「舒適」即精神上之享受（包括視覺、味覺等官能上之感覺）為購屋者考慮之要件之
一，而今前庭花園竟設人行道上，已遭基隆市政府拆除；又由於國人所得提高，汽車
已為人民通常之交通工具，且在都會區車位一位難求，車位更為有車者所迫切追求，
唯上訴人將防空避難室充作停車場，已顯明缺失，而汽車昇降機及其結構物係違建，
則車位形同虛設，復已遭基隆市政府拆除；而前開瑕疵所減損之價值高達百餘萬元，
亦詳如前述，自屬重大瑕疵，甚而系爭建物尚有高達六百萬元之抵押權存在，亦屬權
利之瑕疵，上訴人欲交付之房屋因欠缺其所保證之品質，被上訴人丁○○、丙○○、
甲○○自得主張解除契約。被上訴人丁○○已給付上訴人系爭房地價金二百五十一萬
元及丙○○、甲○○已給付上訴人系爭建物價金一百十四萬元，另上訴人向被上訴人
丁○○預收之代辦費等計十萬元、墊繳房屋契稅及滯納金五萬二千八百七十四元、墊
繳房屋稅一萬一千零八十五元，亦據被上訴人丁○○、丙○○、甲○○提出付款明細
表、臨時收據、基隆市稅捐稽徵處代收移送法院滯納稅款及財務罰鍰繳款書、基隆市
稅捐稽徵處納稅及八十八年期房屋稅轉帳繳納證明書為證，復為上訴人所不爭執，則
被上訴人丁○○及丙○○、甲○○，依契約解除後回復原狀之規定，分別請求上訴人
返還二百六十七萬三千九百五十九元、一百十四萬元，為有理由。至被上訴人丁○○
另請求墊繳房屋稅一萬七千一百九十元、裝設泡沫浴缸設備費十萬五千元，因被上訴
人丁○○就此墊繳房屋稅一萬七千一百九十元部分，未據舉證以實其說，而裝設泡沫
浴缸設備費為被上訴人丁○○自行裝設於其所購系爭建物，為其所自承，顯非上訴人
因買賣契約所受領之物，自不得於契約解除後請求上訴人返還，故被上訴人丁○○此
部分之請求，為無理由。再按買賣之物，缺少出賣人所保證之品質者，買受人得不解
除契約或請求減少價金，而請求不履行之損害賠償，民法第三百六十條定有明文。查
，廣告圖應為契約之內容，上訴人自當依廣告圖所保證之品質給付被上訴人乙○○，
而系爭建物確有重大瑕疵，已詳如前述。上訴人已將系爭建物過戶於被上訴人乙○○
，為被上訴人乙○○所不爭執，依約上訴人固得向被上訴人乙○○請求給付尾款十萬
元，唯被上訴人乙○○所購系爭建物經中華徵信公司鑑定結果減少一百十三萬一千零
九元之價值，亦已詳如前述，揆諸前開規定，被上訴人乙○○自得請求不履行之損害
賠償，兩相抵減，上訴人仍應賠償被上訴人乙○○一百零三萬一千零九元。故上訴人
請求被上訴人乙○○給付尾款十萬元及滯納金，為無理由。被上訴人乙○○請求上訴
人給付一百零三萬一千零九元，為有理由。被上訴人乙○○逾此數額之請求，則為無
理由。綜上所述，上訴人本於買賣關係及民法第二百六十九條第一項規定，為本件之
請求，於法無據，不應准許。被上訴人丁○○及丙○○、甲○○、乙○○反訴分別請
求上訴人返還二百六十七萬三千九百五十九元本息、一百十四萬元本息、一百零三萬
一千零九元本息，於法有據，應予准許。被上訴人丁○○、乙○○逾前開應准許之金
額，為無理由，應予駁回等詞。為其判斷之基礎。
查，上訴人起訴主張，被上訴人係向地主及伊訂購系爭房地（見一審卷(一)四頁反面、
五頁正面），並提出買賣契約書影本為憑（見一審外放證物）。該買賣契約書上之出
賣人確係上訴人無訛，則原審謂：上訴人係概括承受錢龍公司對被上訴人之房屋買賣
契約關係云云，所憑依據何在，未見其說明理由，自屬可議。又被上訴人丁○○、丙
○○、甲○○，係以其所購買建物有民法第三百五十四條物之瑕疵，而依同法第三百
五十九條規定解除契約（見一審卷(二)二三○頁正面、原審更一卷(二)二九頁反面），而
原審認定上開建物有高達六百萬元之抵押權存在，亦屬權利之瑕疵云云，即有訴外裁
判之違法。再者，上訴人就上開建物，是否有保證其品質，亦未見原審查明，即謂上
訴人就上開建物有欠缺其所保證之品質，殊欠允洽。再者，上訴人主張：按物之出賣
人，對於買受人所負瑕疵擔保之責任，係以其物依民法第三百七十三條之規定，危險
移轉於買受人時，有瑕疵存在為要件。……從而，本件賣賣標的物縱有瑕疵，被上訴
人亦僅得於受領時，方得行使瑕疵擔保請求權等語（見原審更一卷(一)二四頁反面、二
五頁正面），為其重要之防禦方法，且攸關被上訴人得否解除契約、請求損害賠償，
原審恝置未論，即為不利於上訴人之判斷，即有未當。上訴論旨，指摘原判決其敗訴
部分違背法令，求予廢棄，非無理由。
據上論結，本件上訴為有理由。依民事訴訟法第四百七十七條第一項、第四百七十八
條第一項，判決如主文。
中      華      民      國    八十九    年      十      月     十三     日
                              最高法院民事第三庭
                                  審判長法官  范  秉  閣
                                        法官  朱  建  男
                                        法官  許  澍  林
                                        法官  鄭  玉  山
                                        法官  葉  勝  利
      右正本證明與原本無異
                                              書  記  官
中      華      民      國    八十九    年      十      月    三十一    日


司法院資訊處製作；財團法人民間司法改革基金會備份。
